臺灣高等法院刑事判決
110年度上訴字第1839號
上  訴  人  臺灣士林地方檢察署檢察官
被      告  蔡嘉偉


上列上訴人因被告詐欺等案件，不服臺灣士林地方法院109年度
金訴字第232號，中華民國110年4月13日第一審判決（起訴案號
：臺灣士林地方檢察署109年度偵字第4276號），提起上訴，本
院判決如下：
    主  文
上訴駁回。
    理  由
一、公訴意旨略以：蔡嘉偉於民國108年12月底，加入微信暱稱
    「無名」、「浪子燕青」等人所組成之詐欺集團，於詐欺集
    團內擔任取簿手之職，約定以每次新臺幣（下同）500元作
    為報酬，而共同基於三人以上共同詐欺取財、參與犯罪組織
    及洗錢之犯意聯絡，先由不詳詐欺集團成員於109年1月6日1
    2時55分許，在網路刊登借款廣告向盧富祺（所涉詐欺罪嫌
    部分，另經臺灣臺南地方檢察署檢察官為不起訴處分確定）
    施詐，致盧富祺陷於錯誤，而於同年月7日0時56分許，至臺
    中市○○區○○路000號統一超商大里新永大門市，以店到店寄
    送貨物方式（貨物單號:Z00000000000），將所申辦之玉山
    銀行號帳戶、台新銀行帳戶之存簿、金融卡依指示寄送到臺
    北市內湖區統一超商名寶門市，並以LINE告知詐欺集團成員
    提款卡密碼，嗣於同年月9日19時18分許，蔡嘉偉經告知領
    取上開包裹之手機末三碼後，依「浪子燕青」指示至上開名
    寶門市，領得裝有上開玉山銀行帳戶及台新銀行帳戶資料之
    包裹，並依指示至新北市○○區○○0號貨運公司將上開包裹寄
    送至臺中八國站，於翌日再自詐騙集團處受領報酬與相關費
    用。嗣經盧富祺發現遭騙，報警處理，始查悉上情，因認被
    告涉犯組織犯罪防制條例第3條第1項後段之參與犯罪組織罪
    、刑法第339條之4第1項第2款之三人以上共犯詐欺取財罪及
    洗錢防制法第14條第1項之洗錢罪等罪嫌云云。
二、按犯罪事實應依證據認定之，無證據不得認定犯罪事實；又
    不能證明被告犯罪者，應諭知無罪之判決，刑事訴訟法第15
    4條第2項、第301條第1項分別定有明文。再按事實之認定，
    應憑證據，如未能發現相當證據，或證據不足以證明，自不
    能以推測或擬制之方法，為裁判基礎；且認定不利於被告之
    事實須依積極證據，苟積極證據不足為不利於被告事實之認
    定時，即應為有利於被告之認定；另認定犯罪事實所憑之證
    據，雖不以直接證據為限，間接證據亦包括在內，然無論直
    接證據或間接證據，其為訴訟上之證明，須於通常一般之人
    均不致有所懷疑，而得確信其為真實之程度者，始得據之為
    有罪之認定，倘其證明尚未達到此一程度，而有合理之懷疑
    存在，無從使事實審法院得有罪之確信時，即應由法院為諭
    知被告無罪之判決（最高法院40年台上字第86號、30年上字
    第816號、76年台上字第4986號判例意旨參照）。又認定犯
    罪事實應依證據，為刑事訴訟法所明定，故被告否認犯罪事
    實所持之辯解，縱屬不能成立，仍非有積極證據足以證明其
    犯罪行為，不能遽為有罪之認定(最高法院108年度台上字第
    3076號判決意旨參照 )。　　
三、公訴意旨認被告蔡嘉偉涉有上開罪嫌，無非係以被告於警詢
    、偵查中之供述、告訴人盧富祺於警詢之指述、證人詹子龍
    於審理時之證述、告訴人與詐欺集團對話內容擷圖照片、統
    一超商貨態查詢系統、報案三聯單、受理各類案件紀錄表、
    反詐騙案件紀錄表、被告手機內容擷圖照片、被告與「無名
    」、「浪子燕青」對話內容擷圖照片、統一超商貨態查詢系
    統、被告至超商取件之監視器翻拍照片、臺灣臺南地方檢察
    署檢察官109年度偵字第5300號不起訴處分書、中華郵政股
    份有限公司109年12月23日儲字第1090937809號函所附00000
    000000000號帳戶歷史交易清單、台新國際商業銀行109年12
    月22日台新作文字第10928916號函附00000000000000號帳戶
    109年1月1日至109年1月31日之交易明細、玉山銀行個金集
    中部110年1月4日玉山個（集中）字第1100000240號函附000
    0000000000號帳戶開戶資料及交易明細、臺灣新北地方檢察
    署檢察官109年度偵字第11203號起訴書及該署109年度偵字
    第10051號等案件之起訴書，為其主要論據。
四、訊據被告固坦承有與「無名」、「浪子燕青」之人聯繫，並
    依指示至上開超商領取包裹及轉寄指定處所，按次獲取500
    元之報酬等情，惟堅決否認有何公訴意旨所指上開犯行，於
    原審及本院辯稱：我是依臉書社團所刊登應徵國內外業務之
    廣告向暱稱「無名」的詹子龍應徵工作，我問他這是什麼內
    容，他說是去領東西再寄出去而已，1次500元，我不知道包
    裹裡面是什麼，「無名」是我應徵工作的人，他叫我去跟「
    浪子燕青」聯繫，我不清楚包裹裡面是什麼，我應徵工作時
    ，詹子龍有跟我說不是犯罪，我不知道他們是詐欺集團等語
    （見原審審金訴卷第68、69頁，原審卷第60至62、210至212
    頁，本院卷第100、124頁）。經查：
  ㈠告訴人盧富祺因遭詐欺集團以網路借款廣告詐騙，而將其玉
    山銀行帳戶及台新銀行帳戶之存摺、金融卡包裹寄至上開超
    商，嗣經被告領取後依指示轉寄指定處所予「浪子燕青」之
    事實，固經被告坦承在卷（見偵卷第7至12、83至85頁，原
    審審金訴卷第68、69頁，原審卷第60至62、210至212頁，本
    院卷第100、124頁），並有告訴人警詢指訴（見偵卷第17至
    20頁）、告訴人與詐欺集團對話內容擷圖照片、統一超商貨
    態查詢系統、報案三聯單、受理各類案件紀錄表、反詐騙案
    件紀錄表、被告手機內容擷圖照片、被告與「無名」、「浪
    子燕青」對話內容擷圖照片、統一超商貨態查詢系統、被告
    至超商取件之監視器翻拍照片等資料在卷可稽（見偵卷第16
    、21至32、35至49頁），此部分事實應堪認定。
  ㈡被告堅稱其不知「無名」、「浪子燕青」係詐騙集團，否認
    有公訴意旨所指上開犯行，是本案所應審究者，乃被告是否
    明知或已預見「無名」、「浪子燕青」所屬詐欺集團係以詐
    欺方式取得告訴人之存摺及提款卡而仍為本件行為，並與「
    無名」、「浪子燕青」及所屬詐欺集團具有共同之犯意聯絡
    及行為分擔？茲敘述如下：
  ⒈證人詹子龍(即應徵被告工作、暱稱「無名」之人)於原審審
    理時證稱：「浪子燕青」打廣告文給我，刊登在臉書社團「
    借錢網」上，廣告內容就是去門市領取包裹，報酬是領1個
    包裹500元，被告看到廣告後與我聯繫，他詢問我工作內容
    ，問我包裹是不是槍枝、毒品，我說不是，被告問了我2、3
    次，我都跟他說包裹裡面是台灣人去大陸銀行開的戶頭寄回
    來台灣門市，我還用LINE電話跟被告說，在電話裡我非常清
    楚跟他說這是台灣人到大陸去開的戶頭，被告如果不放心的
    話還可以再問「浪子燕青」，我並沒有跟被告說這是詐欺集
    團的工作，因為當時「浪子燕青」跟我說他是台中一間開戶
    的公司，他們會辦我們台灣人去大陸銀行開的戶頭，這些戶
    頭都要做博弈公司，我也是依「浪子燕青」跟我講的內容跟
    被告說的，領取包裹的報酬是領1個包裹500元，交通費、油
    錢、領包裹墊付費用則另計，被告則須提供身分證正反面照
    片、微信QRCODE擷圖及手機號碼，我再將被告資料傳給「浪
    子燕青」，「浪子燕青」會聯繫被告領取包裹的事情及計算
    薪水、費用等語（見原審卷第199至204頁），徵諸證人詹子
    龍就其所涉犯行業已坦承不諱(見原審卷第200頁)，且證人
    詹子龍與被告之間並無往來情誼，衡情證人詹子龍應無甘冒
    偽證刑責之風險，故為不實陳述而迴護被告之必要，堪認證
    人詹子龍之證述應可採信，被告辯稱不知領取之包裹內究係
    何物云云，尚難遽採。惟就被告向證人詹子龍應徵工作之過
    程及此部分對話內容而言，被告前開所辯情節與證人詹子龍
    之證述大致相符，足徵被告所稱應徵工作，且不知「無名」
    、「浪子燕青」係從事詐騙行為等情，應非全然無據。　
  ⒉又觀之「無名」與被告間通訊對話內容，僅係計算報酬及油
    錢等費用，而「浪子燕青」與被告間通訊對話內容，亦僅係
    交待領取包裹及轉寄何處之對話，此有彼等間對話內容擷圖
    照片在卷可按（見偵卷第47至49頁）。另細觀被告手機內「
    浪子燕青」傳送予被告之取件擷圖照片，其上載明包裹之收
    件人為「新華投資」（見偵卷第48頁），核與證人詹子龍所
    證其告知被告因台中一間開戶公司要做博奕事業，需要帳戶
    乙節，並不相違，縱認被告知悉所領取之包裹內係他人之存
    摺、提款卡等物，被告亦無從僅憑前揭收件人資料之記載，
    得知包裹內放置之存摺、提款卡等物即係他人遭詐騙所得之
    物。
  ⒊再衡以現今社會上，確有詐欺集團以租、買方式或其他經當
    事人同意而取得他人帳戶之情形，則被告相信詹子龍所言，
    而未預見所領取包裹內存放他人遭詐騙之存摺、提款卡，尚
    難認為悖於常情。況且被告先前亦曾因提供帳戶予詐欺集團
    ，遭法院判處罪刑確定，此有臺灣新北地方法院109年度審
    易字第1541號判決（見原審卷第138至141頁）及本院被告前
    案紀錄表在卷可稽，顯見被告前曾有合意提供帳戶予他人之
    經驗，自不能僅因被告所領取之包裹內係放置他人存摺、提
    款卡，即遽認被告必定知悉該些物品係他人遭詐騙所得。本
    件被告僅係依「浪子燕青」之指示領取放有存摺、提款卡之
    包裹，並未實際負責前階段施用詐術之犯行，卷內亦查無其
    他證據資料足以證明被告對於告訴人係遭詐騙始將存摺、提
    款卡寄出乙節亦屬知情，自不能僅以被告係前往領取存摺、
    提款卡包裹之人，遽認被告對於「無名」、「浪子燕青」所
    屬詐騙集團詐欺告訴人之犯行，具有犯意聯絡。縱以被告未
    見過「無名」、「浪子燕青」本人，亦不知悉其等公司地點
    ，並非合理，且依其智識及經驗，對於他人蒐集帳戶可能係
    作人頭帳戶不法使用乙節，應有察覺之可能，然此至多僅能
    認為被告對該存摺、提款卡可能遭作為人頭帳戶持以詐騙他
    人乙節應有預見之可能，本案既無其他證據足以認定被告知
    悉所領取包裹內該存摺、提款卡之來源係詐騙而來，自難僅
    以其未見過「無名」、「浪子燕青」本人且預見該帳戶可能
    遭持以詐騙他人使用等情，遽認其主觀上就告訴人遭詐騙該
    帳戶存摺及提款卡部分，亦有犯意聯絡。
  ⒋另證人詹子龍既已證稱被告係因應徵工作而領取包裹，其未
    告知被告這是詐欺集團的工作（見原審卷第203頁），且依
    被告手機內內容擷圖照片（見偵卷第47至49頁），與被告聯
    繫之人始終僅「無名」及「浪子燕青」，並無他人，是依卷
    存事證，並無證據證明被告知悉「無名」、「浪子燕青」係
    屬3人以上的犯罪組織，而「明知並同意」加入詐欺集團擔
    任取簿手，被告辯稱其並無參與組織犯罪之犯意，亦非無憑
    。而本案迄未據檢察官舉證證明上開帳戶究係掩飾、隱匿或
    移轉、變更何特定犯罪所得，被告實無構成洗錢防制法第14
    條第1項之洗錢罪之可言，自難以該罪相繩。
  ⒌至於公訴人所舉臺灣臺南地方檢察署檢察官109年度偵字第53
    00號不起訴處分書（見偵卷第97至101頁），僅係告訴人前
    經檢察官不起訴處分；中華郵政股份有限公司109年12月23
    日儲字第1090937809號函所附00000000000000號帳戶歷史交
    易清單（見原審卷第43頁），僅能證明被告領取包裹之報酬
    係匯至上開帳戶；台新國際商業銀行109年12月22日台新作
    文字第10928916號函附00000000000000號帳戶109年1月1日
    至109年1月31日之交易明細、玉山銀行個金集中部110年1月
    4日玉山個（集中）字第1100000240號函附0000000000000號
    帳戶開戶資料及交易明細（見原審卷第49、50、85至87頁）
    ，則均僅係證明告訴人申辦上開帳戶使用情形；臺灣新北地
    方檢察署檢察官109年度偵字第11203號，及109年度偵字第1
    0051號等案起訴書（見原審卷第142至160頁），則為被告因
    提供自己帳戶予詐欺集團，及依「無名」、「浪子燕青」指
    示領取存摺、提款卡包裹而遭另案起訴之事實，該些證據均
    無從證明被告於本案確具有詐欺犯罪之主觀犯意，自不得以
    該些證據作為不利於被告之認定。
五、綜上所述，本案依檢察官所舉相關證據，固可認定被告有於
    上開時、地領取包裹再行轉寄，且該包裹內放置告訴人遭人
    詐騙之存摺、提款卡等事實，惟本案尚無積極證據足證被告
    明知或可預見包裹之存摺、提款卡係告訴人遭詐騙所得，亦
    乏積極、直接證據足資證明被告確有公訴意旨所指之參與犯
    罪組織、加重詐欺取財及洗錢等犯行，公訴人所提出之事證
    ，尚未達於通常一般之人均不致有所懷疑之程度，而有合理
    懷疑之存在，即屬不能證明被告犯罪，揆諸前開規定及說明
    ，應為被告無罪之諭知。原審同此認定，依審理結果而判決
    被告無罪，經核並無違誤。
六、檢察官上訴意旨略以：
　㈠被告辯解其不知包裹內之物品為何與卷內事證即有不符，甚
    且所謂「該公司」係委由台商自大陸地區開戶供臺灣博奕公
    司使用，然既係該公司委託，所謂台商自可直接寄送至該公
    司，或寄至該公司附近之特定超商即可，何須大費周章、提
    供豐厚報酬委由取簿手至「不特定」超商領取存摺、提款卡
    ，再使用國道客運之空軍一號隨車貨運方式再轉寄該公司使
    用之理？！其所辯有違事理，不足採信。
  ㈡又被告非僅領取本件包裹，其亦曾於109年1月間為上開集團
    提領、寄送包裹，並由該集團成員將酬勞匯入被告指定其姐
    蔡佩儀之帳戶，此有新北地檢109偵字第13607號不起訴處分
    書（其不起訴處分理由僅係以蔡佩儀帳戶內之匯入款金額非
    500倍數、整數而認非詐騙集團所給付之報酬或款項，然此
    認定恐有誤解，因被告本人及證人詹子龍均稱詐欺集團匯款
    所給付的金額除了500元倍數的酬勞外，尚有其他油錢等費
    用，故詐欺集團匯款的金額不一定是500倍數之整數，附此
    敘明）及卷宗資料可參。另亦有因其在該集團中擔任取簿手
    工作而為新北地檢署以109年度偵字第10051號等案件起訴，
    現為新北地院審理中。
  ㈢綜上，被告參與「浪子燕青」、「無名」（詹子龍）所組成
    之詐騙集團，其負責該集團內收取因詐騙或其他原因取得之
    人頭帳戶存摺、提款卡之取簿手工作後，再將該存摺、提款
    卡依指示轉寄給詐騙集團其他成員，縱未全程參與，然詐欺
    集團成員本有各自分工，有的人負責撥打電話從事詐騙，有
    的負責提領款項、轉帳之車手，亦有如招攬取簿手如詹子龍
    角色之人，各成員就詐欺集團所實施之犯罪行為，依共同正
    犯之法理，均應共同負責。原判決認事用法尚嫌未洽，請將
    原判決撤銷，更為適當合法之判決等語。
七、駁回上訴之理由：
　㈠按刑事訴訟法第161條第1項規定：檢察官就被告犯罪事實，
    應負舉證責任，並指出證明之方法。對於其所訴之被告犯罪
    事實，應負提出證據及說服之實質舉證責任，倘檢察官所舉
    證據如不足以使法院對被告產生有罪確信之心證，基於無罪
    推定之原則，法院即應為被告無罪判決之諭知。是故被告否
    認犯罪事實所持之辯解，縱屬不能成立，如無積極證據足以
    證明其犯罪行為，自不能以推測或擬制之方法，以為裁判基
    礎。又按刑事被告並無自證己罪之義務，其在訴訟上所為之
    辯解，只須達於對起訴事證提出合理質疑之程度為已足，檢
    察官如對被告所舉反證仍有爭執，即應依刑事訴訟法第161
    條規定積極舉證釋疑，被告既堅決否認犯罪，檢察官所舉證
    據復不足以使法院產生有罪之心證，原判決因認被告等犯罪
    不能證明，於法尚無不合（最高法院97年度台上字第2528號
    、第3099號判決意旨參照）。
　㈡經查，本案依檢察官所舉相關證據，固可認定被告有於上開
    時、地領取包裹再予轉寄，且該包裹內放置告訴人遭人詐騙
    之存摺、提款卡等事實，然被告始終堅決否認知悉包裹內係
    告訴人遭詐騙之存摺、提款卡，亦否認知悉「無名」、「浪
    子燕青」係從事詐騙行為，且依卷內證據，並無法證明被告
    明知或可得知所代領包裹係他人遭詐騙之存摺、提款卡，亦
    無法證明被告有何詐欺、參與犯罪組織、洗錢等犯行，業經
    本院逐一剖析，相互參酌，仍無從獲得有罪心證，已詳如前
    述，縱使被告辯稱不知包裹內放置何物，與證人詹子龍所證
    情節有所不同，惟既無積極證據足以證明被告確有公訴意旨
    所指之犯罪行為，自不能以推測或擬制之方法，做為不利被
    告之裁判基礎，檢察官猶執陳詞提起上訴，指摘原判決不當
    ，求予撤銷改判，核無理由，應予駁回。
據上論斷，應依刑事訴訟法第368條，判決如主文。　　　　
本案經檢察官林士淳提起公訴，檢察官薛雯文提起上訴，檢察官
呂光華到庭執行職務。
中　　華　　民　　國　　110 　年　　9 　　月　　28　　日
                  刑事第一庭  審判長法　官  周煙平
                                    法　官  吳炳桂
                                    法　官  連育群
以上正本證明與原本無異。
檢察官如不服本判決，應於收受送達後20日內向本院提出上訴書
狀，惟須受刑事妥速審判法第9條限制。其未敘述上訴之理由者
，並得於提起上訴後20日內向本院補提理由書(均須按他造當事
人之人數附繕本)「切勿逕送上級法院」。
刑事妥速審判法第9條：
除前條情形外，第二審法院維持第一審所為無罪判決，提起上訴
之理由，以下列事項為限：
一、判決所適用之法令牴觸憲法。
二、判決違背司法院解釋。
三、判決違背判例。
刑事訴訟法第 377 條至第 379 條、第 393 條第 1 款之規定，
於前項案件之審理，不適用之。
                                    書記官  廖紫喬
中　　華　　民　　國　　110 　年　　9 　　月　　28　　日